ACORDAO-COMPLETO-2479249

ACÓRDÃO 18073/2021 ATA 37/2021 - SEGUNDA CÂMARA

VISTOS, relatados e discutidos estes autos que tratam de atos de reforma expedidos pelo Comando da Aeronáutica,
ACORDAM os Ministros do Tribunal de Contas da União, reunidos em sessão da Segunda Câmara, diante das razões expostas pelo Relator, com fundamento no art. 71, inciso III, da Constituição Federal e nos arts. 1º, inciso V, 39, inciso II, e 45 da Lei 8.443/1992, em:
9.1. considerar legais os atos de Carlos Alberto das Chagas, Jose Carlos de Amorim, Jose Mauro Rosa Lima, Leonardo Batista de Lima e Paulo Sergio Pereira Barbosa, concedendo os respectivos registros;
9.2. considerar ilegais os atos de Sérgio Lamenza, Jorge da Silva Ignácio Martins, Mário Alexandre Soares Cunha, Ruy da Silva Britto e Hernani Montanari Gouvea, recusando o respectivo registro;
9.3. dispensar o ressarcimento das quantias indevidamente recebidas, em boa-fé, pelos interessados do item 9.2, consoante o Enunciado 106 da Súmula de Jurisprudência deste Tribunal;
9.4. determinar ao Comando da Aeronáutica que:
9.4.1. faça cessar, no prazo de 15 (quinze) dias, contado a partir da ciência desta deliberação, os pagamentos decorrentes dos atos impugnados, sob pena de responsabilidade solidária da autoridade administrativa omissa, consoante disposto nos arts. 71, inciso IX, da Constituição Federal e 262 do Regimento Interno desta Corte;
9.4.2. dê ciência desta deliberação aos interessados, alertando-os de que o efeito suspensivo proveniente da interposição de eventuais recursos, caso não providos, não os exime da devolução dos valores indevidamente percebidos após a notificação;
9.4.3. envie a esta Corte de Contas, no prazo de 30 (trinta) dias, por cópia, comprovante de que os interessados tiveram ciência desta deliberação;
9.5. dar ciência desta deliberação aos interessados e ao Comando da Aeronáutica.

Em análise Atos de Reforma.

Segunda Câmara

Comando da Aeronáutica.

3. Interessados/Responsáveis:
3.1. Interessados: Carlos Alberto das Chagas (XXX.878.757-XX); Hernani Montanari Gouvea (XXX.130.937-XX); Jorge da Silva Ignacio Martins (XXX.341.842-XX); Jose Carlos de Amorim (XXX.573.834-XX); Jose Mauro Rosa Lima (XXX.812.344-XX); Leonardo Batista de Lima (XXX.874.252-XX); Mario Alexandre Soares Cunha (XXX.680.812-XX); Paulo Sergio Pereira Barbosa (XXX.810.303-XX); Ruy da Silva Britto (XXX.986.247-XX); Sergio Lamenza (XXX.245.037-XX).

13.1. Ministros presentes: Bruno Dantas (Presidente), Augusto Nardes (Relator), Aroldo Cedraz e Raimundo Carreiro.
13.2. Ministros-Substitutos presentes: Marcos Bemquerer Costa e André Luís de Carvalho.

AUGUSTO NARDES

Adoto como Relatório, com ajustes de forma que julgo pertinentes, o parecer da lavra do Ministério Público de Contas (peça 17) :
Trata-se de processo consolidado com dez atos de reforma emitidos pelo Ministério da Defesa - Comando da Aeronáutica.
2.	Em pareceres uniformes a Secretaria de Fiscalização de Pessoal (Sefip) propôs a legalidade e registro dos atos (peças 13-14) .
3.	Desde logo, este representante do Ministério Público de Contas da União anui à proposta de Sefip, exceto em relação aos atos insertos às peças 3, 6, 8, 10 e 11, que tratam, respectivamente, das reformas de Sérgio Lamenza, Jorge da Silva Ignácio Martins, Mário Alexandre Soares Cunha, Ruy da Silva Britto e Hernani Montanari Gouvea.
4.	Embora conste dos atos que se trata de concessões iniciais de reforma, na verdade são alterações, uma vez que há outros atos iniciais já apreciados pela legalidade, consoante se vê à peça 16. Em todos os casos questionados os ex-militares passaram para a reserva remunerada, por impedimento de idade, contando com mais de 30 anos de tempo de serviço e, em razão disso, começaram a receber os proventos calculados com base no soldo do posto acima ao que ostentavam na ativa, tendo por fundamento o art. 50, inciso II, da Lei 6.880/1980. Posteriormente, todos já reformados, passaram a receber proventos calculados com base no soldo de dois postos acima daqueles que ostentavam na atividade, em decorrência de invalidez permanente.
5.	Portanto, os referidos atos foram emitidos para majorar os proventos dos interessados com base no posto de mais um grau hierárquico superior por terem sido considerados inválidos.
6.	Por meio do Acórdão 2.225/2019, da relatoria do Ministro Benjamin Zymler, o Plenário do Tribunal firmou o entendimento de que não há embasamento legal para o cálculo dos proventos de reforma tendo por referência dois postos acima daquele ostentado pelo militar na atividade, tampouco para a majoração do posto de referência do militar já reformado.
7.	A Lei 6.880/1980 trata do tema em seus artigos 50, 108 e 110. Da leitura desses dispositivos, observa-se que o benefício de "proventos calculados sobre o posto hierárquico imediato", seja em consequência de transferência para a inatividade contando com mais de 30 anos de serviço, conforme dispõe o art. 50 da Lei 6.880/1980, seja pelo motivo de o militar ter sido considerado inválido para o serviço militar, conforme art. 110 da mesma lei, somente pode ser calculado com base no soldo correspondente ao grau hierárquico imediato ao que possuir ou que possuía na ativa. E, como dito acima, tal benefício não alcança militar já reformado.
8.	É nesse sentido a jurisprudência do Superior Tribunal de Justiça (grifos inseridos) :
ADMINISTRATIVO. MILITAR. REFORMA. ALTERAÇÃO DE BENEFÍCIO. INCAPACIDADE SUPERVENIENTE. ART. 110, § 1º C/C ART. 108, V, DA LEI 6.880/80. MILITARES DA ATIVA OU RESERVA REMUNERADA. RESTRIÇÃO. MILITAR JÁ REFORMADO. IMPOSSIBILIDADE. 
1. A reforma do militar com a remuneração calculada com base no soldo correspondente ao grau hierárquico imediato ao que possuir ou que possuía na ativa, nos termos do art. 110, § 1º, c/c o art. 108, V, da Lei 6.880/80, restringe-se aos militares da ativa ou reserva remunerada, na exata disposição do caput do art. 110, não sendo possível a concessão de tal benesse àqueles militares já reformados. 
2. Recurso especial não provido. (REsp 1.340.075/CE, Rel. Min. Castro Meira, Segunda Turma, julgado em 9/4/2013, DJe de 15/4/2013) 
9.	Ante o exposto, opinamos pela ilegalidade e negativa de registro dos atos às peças 3, 6, 8, 10 e 11, que tratam, respectivamente, das reformas de Sérgio Lamenza, Jorge da Silva Ignácio Martins, Mário Alexandre Soares Cunha, Ruy da Silva Britto e Hernani Montanari Gouvea, uma vez que alcança ex-militares já reformados, em desacordo com a citada legislação, o paradigmático Acórdão 2225/2019-TCU-Plenário e a jurisprudência do STJ.
10.	Ressalte-se que os referidos atos foram enviados ao TCU em 2019, de modo que podem ser apreciados, uma vez que ainda não houve o decurso do prazo de cinco anos fixado pelo Supremo Tribunal Federal (STF) , no âmbito do Recurso Extraordinário (RE) 636.553, para a apreciação dos atos sujeitos a registro, contados da chegada dos atos ao Tribunal.
	É o relatório.

não há.

Procurador Rodrigo Medeiros de Lima.

PESSOAL. REFORMA. AUSÊNCIA DE PREVISÃO LEGAL PARA EXTENSÃO DA VANTAGEM ESTABELECIDA NO ART. 110 DA LEI 6.880/1980 A MILITARES JÁ REFORMADOS. ILEGALIDADE DOS ATOS DE PENSÃO. NEGATIVA DE REGISTRO. DETERMINAÇÕES.

REFORMA (REFO)

Secretaria de Fiscalização de Integridade de Atos e Pagamentos de Pessoal e de Benefícios Sociais (Sefip).

Em exame atos consolidados de reforma emitidos pelo Ministério da Defesa - Comando da Aeronáutica, submetidos, para fins de registro, à apreciação do Tribunal de Contas da União (TCU) , de acordo com o art. 71, inciso III, da Constituição Federal. Os atos foram cadastrados e disponibilizados ao TCU por intermédio do Sistema e-Pessoal, na forma do art. 2º e 4º da Instrução Normativa TCU 78/2018. Após aplicação das críticas automáticas a Secretaria de Fiscalização de Integridade de Atos e Pagamentos de Pessoal e de Benefícios Sociais (Sefip) propôs a legalidade e registro dos atos (peças 13-14) .
2.	O Ministério Público de Contas dissentiu quanto aos atos insertos às peças 3, 6, 8, 10 e 11, que tratam, respectivamente, das reformas de Sérgio Lamenza, Jorge da Silva Ignácio Martins, Mário Alexandre Soares Cunha, Ruy da Silva Britto e Hernani Montanari Gouvea.
3.	O fundamento seria o disposto no art. 110, § 1º, da Lei 6.880/1980 (Estatuto dos Militares) , na redação dada pela Lei 7.580/1986:
Art. 110. O militar da ativa ou da reserva remunerada, julgado incapaz definitivamente por um dos motivos constantes dos incisos I e II do art. 108, será reformado com a remuneração calculada com base no soldo correspondente ao grau hierárquico imediato ao que possuir ou que possuía na ativa, respectivamente. 
§ 1º Aplica-se o disposto neste artigo aos casos previstos nos itens III, IV e V do artigo 108, quando, verificada a incapacidade definitiva, for o militar considerado inválido, isto é, impossibilitado total e permanentemente para qualquer trabalho.
4.	Como se depreende da leitura do dispositivo legal, o benefício se destina, expressamente, ao militar da ativa ou da reserva remunerada, sendo impróprio incluir sob seu alcance a figura do militar reformado. Conforme verificou o Ministério Público de Contas, nos atos citados, a condição de invalidez dos interessados foi atingida somente após a inativação, uma vez que foram reformados inicialmente por impedimento de idade. Com as vênias de estilo, acompanho o Ministério Público de Contas no sentido de que os referidos atos devem ser considerados ilegais, com a recusa dos respectivos registros.
5.	Quanto aos demais atos, acompanho parecer da Sefip pela legalidade dos atos.	
	Diante do exposto, voto no sentido de que este Colegiado adote a deliberação que ora submeto a sua apreciação.
TCU, Sala das Sessões, em 26 de outubro de 2021.
Ministro JOÃO AUGUSTO RIBEIRO NARDES 
Relator